【裁判字號】    92,訴,42
【裁判日期】    920606
【裁判案由】    返還價金等
【裁判全文】
臺灣臺北地方法院民事判決  九十二年度訴字第四二號
    原      告  丙○○
    訴訟代理人  甲○○
                簡旭成律師
                黃啟逢律師
    右  一  人
    複  代理人  黃世瑋律師
    被      告  富陽建設股份有限公司
    法定代理人  乙○○
    訴訟代理人  陳長甫律師
右當事人間返還價金等事件，本院判決如左：
    主      文
被告應給付原告新臺幣佰伍拾貳萬仟貳佰元及自民國九十二年三月十八日起至清
償日止，按年息百分之五計算之利息。
原告其餘之訴駁回。
訴訟費用由被告負擔。
本判決勝訴部分於原告以新臺幣壹佰壹拾柒萬肆仟肆佰元為被告擔保後，得假執行。
但被告如於假執行程序實施前，以新臺幣佰伍拾貳萬仟貳佰元為原告預供擔保後
，得免為假執行。
原告其餘假執行之聲請駁回。
    事      實
甲、原告方面：
  一、聲明：
  （一）被告應給付原告新臺幣（下同）佰伍拾貳萬仟貳佰元及自民國九十二年
        三月十五日起至清償日止，按年息百分之五計算之利息。
  （二）願供擔保，請准宣告假執行。
  二、陳述：
    （一）緣原告於八十九年九月四日與被告簽立安室愛美惠房地買賣契約書，購買
          被告所有座落於台北市○○區○○段一小段一五—二、一五—七、一五—
          一一、一五—一二地號持份，及其上所興建「安室愛美惠」建物七樓編號
          Α１之房屋乙間、併機械停車位四個，總買賣價金計一千六百二十萬元，
          原告已依約給付被告三百二十萬元。
    （二）依前開契約第六條第一項約定，被告應於開工日起七百二十個日曆天完工
          ，查本件工程開工日期為八十九年十月六日，預定完工日期為九十一年八
          月二十五日，然迄今被告竟連最基礎之地下室開挖工程，尚未破土施作，
          更遑論地上建物之完工根本遙遙無期。按「契約當事人一方遲延給付者，
          他方當事人得定相當期限，催告其履行，如於期限內不履行者，得解除契
          約」民法二百五十四條定有明文，原告於工期已超過三分之二之時即九十
          一年五月六日曾前往工地察看，赫然發現系爭工地並未有任何工程完工或
          正在進行，原告隨即於同年月日以台北南海郵局第四六二號存證信函催促
          被告儘速履行，惟被告皆置之不理，迄至預定完工日期屆至（九十一年八
          月二十五日）已逾六個月時，原告於九十二年二月二十五日再次以台北一
          五二支局第十五號存證信函催促其履行，並告知以若於文到七日內未依約
          履行，將依法解除契約之意旨，惟被告仍置若罔聞，為此原告依前揭法律
          規定及系爭契約第六條第三項之約定於九十二年三月十四日以台北一五二
          支局第十五號存證信函解除契約，契約既經解除，依民法第二五九條第二
          款之規定，被告應返還自原告處所受領之價金計三百二十萬元。
    （三）次按依民法第二百三十一條之規定，債務人遲延者，債權人得請求其賠償
          因遲延而生之損害，且依兩造合約書第六條第三項約定，「若有逾期完工
          ‧‧‧‧‧‧者，每逾期一日乙方應支付甲方已繳價金萬分之五之遲延金
          」，今原告已繳三百二十萬元，以萬分之五計算即為一千六百元，被告應
          於九十一年八月二十五日完工，其逾期完工每日應付原告一千六百元之遲
          延金，截至九十二年三月十五日契約解除日，共計二百零二天，共應給付
          原告三十二萬三千二百元整。
    （四）對被告抗辯之陳述：
        (1)查被告並未就九十年九月間納莉颱風過境造成其工地工程施工進度遲延之
          因果關係，以及造成影響之程度提出證明，僅憑九十年九月有納莉颱風一
          事，並未足以證明其係不可歸責。且目前工程進度只是鋼軌磚釘入，連地
          下室開挖都沒有，縱然一邊坍方，因為有工期壓力，也會從另一邊出入，
          不會都沒有繼續動工。
        (2)況依現場相關位置顯示坍方地是東湖路一一三巷，與工地本身並無關係，
          而工地有兩個出入口，一個是康樂街一三六巷二十九弄，一個是康樂街一
          三六巷十五弄，康樂街一三六巷十五弄是主要出入口，故被告主張因山崩
          導致道路阻塞乙節顯與本件工地施工並無關連。
  三、證據：提出買賣契約書、統一發票、富陽建設股份有限公司函、山崩與工地相
      關位置圖、存證信函回執各乙份，存證信函二份（均影本）及照片二十一張為
      證。
乙、被告方面：
  一、聲明：
    （一）駁回原告之訴及假執行之聲請。
    （二）准供擔保免為假執行。
  二、陳述：
    （一）本件預售屋之興建工程於開工後，因通往工地之道路，即台北市內湖區○
          ○路一一三巷至康樂街一三六巷道路，在九十年九月納莉颱風時，山坡地
          嚴重崩塌，毀損房屋，致工程無法施工。查「納莉颱風內湖區○○街一三
          六巷二十九弄邊坡崩塌緊急搶修工程」於九十二年一月三十日始竣工。依
          雙方所定買賣契約書第六條第一項但書第一款「乙方因天災人禍，政令限
          制或其他不可抗力之原因，致使工程不能如期進行。」即不在遲延完工之
          列，系爭預售屋買賣之興建工程，既因颱風天災，致道路中斷而長期無法
          施工，故不能認被告有給付遲延之情，原告雖抗辯另有康樂街一三六巷二
          十九弄與康樂街一三六巷十五弄六米巷道可通往工地云云，惟查前開巷道
          均為六米巷道，兩側又有停車，施工之機具如怪手，卡車、吊車等根本無
          法順利進入，原告未將此無法施工之期間扣除，逕以系爭工程於八十九年
          十月六日開工，被告應依契約所定七百二十曆天完工，而主張被告遲延完
          工或逾期完工六個月以上並解除契約，請求返還已付價金，應屬無理。
    （二）依系爭買賣契約第六條第三項以「乙方除因法令限制、不可抗力之事由或
          因甲方違反本約各項規定或其他不可歸責於乙方之事由外，若有‧‧‧‧
          ‧‧逾期完工‧‧‧‧‧‧」才有賠償遲延金之適用，本件被告逾期完工
          係因天災不可抗力之因素，原告未將此無法施工期間扣除，而逕行主張遲
          延完工之遲延金，亦屬無理。
  三、證據：提出自由時報九十年十一月二十日第十三版之新聞報導影本乙件、現場
      照片十紙為證，並聲請本院函查台北市政府工務局養護工程處有關台北市○○
      路一一三巷道路因納莉颱風山崩崩塌阻塞何時修復完畢。
    理      由
甲、程序部分：
    按訴狀送達後，原告不得將原訴變更或追加他訴。但請求之基礎事實同一者，不
    在此限，民事訴訟法第二百五十五條第一項第二款定有明文。本訴原告起訴原請
    求「被告應給付原告四百二十萬元，及自起訴狀繕本送達被告之翌日起至清償日
    止，按年息百分之五計算之利息。」而於起訴狀繕本送達被告後，撤回其中一百
    萬部分之聲明，則原告請求即為「被告應給付原告三百二十萬元，及自起訴狀繕
    本送達被告之翌日起至清償日止，按年息百分之五計算之利息。」復於九十二年
    四月三日具狀追加請求為「被告應給付原告三百五十二萬三千二百元，及自九十
    二年三月十五日起至清償日止，按年息百分之五計算之利息。」查原告追加之三
    十二萬三千二百元部分，係基於同一系爭契約之約定而為請求，核與原訴請求之
    基礎事實同一，揆諸首開規定，並無不合，應予准許，合先敘明。
乙、得心證之理由：
一、原告起訴主張其於八十九年九月四日與被告簽立安室愛美惠房地買賣契約書，購
    買被告所有系爭房地及停車位，總買賣價金計一千六百二十萬元，原告已依約給
    付被告三百二十萬元。依前開契約第六條第一項約定，被告應於開工日起七百二
    十個日曆天完工，查本件工程開工日期為八十九年十月六日，預定完工日期為九
    十一年八月二十五日，然迄今被告竟連最基礎之地下室開挖工程，尚未破土施作
    ，更遑論地上建物之完工根本遙遙無期。迄至預定完工日期屆至（九十一年八月
    二十五日）已逾六個月時，原告於九十二年二月二十五日催告被告履行，並告知
    以若於文到七日內未依約履行，將依法解除契約之意旨，嗣原告依民法第二百五
    十四條規定及系爭契約第六條第三項之約定於九十二年三月十四日以台北一五二
    支局第十五號存證信函解除契約，爰依民法第二五九條第二款之規定及系爭契約
    之約定，請求被告返還自原告處所受領之價金及遲延損害賠償等語。
二、被告則以本件預售屋之興建工程於開工後，因通往工地之道路，即台北市○○區
    ○○路一一三巷至康樂街一三六巷道路，在九十年九月納莉颱風時，山坡地嚴重
    崩塌，毀損房屋，致工程無法施工。查「納莉颱風內湖區○○街一三六巷二十九
    弄邊坡崩塌緊急搶修工程」於九十二年一月三十日始竣工。依雙方所定買賣契約
    書第六條第一項但書第一款「乙方因天災人禍，政令限制或其他不可抗力之原因
    ，致使工程不能如期進行。」即不在遲延完工之列，系爭預售屋買賣之興建工程
    ，既因颱風天災，致道路中斷而長期無法施工，故不能認被告有給付遲延之情，
    原告雖抗辯另有康樂街一三六巷二十九弄與康樂街一三六巷十五弄六米巷道可通
    往工地云云，惟查前開巷道均為六米巷道，兩側又有停車，施工之機具如怪手，
    卡車、吊車等根本無法順利進入，原告未將此無法施工之期間扣除，逕以系爭工
    程於八十九年十月六日開工，被告應依契約所定七百二十曆天完工，而主張被告
    遲延完工或逾期完工六個月以上並解除契約，請求返還已付價金，應屬無理。又
    依系爭買賣契約第六條第三項之規定需乙方遲延完工方有賠償遲延金之適用，本
    件被告逾期完工係因天災不可抗力之因素，原告未將此無法施工期間扣除，而逕
    行主張遲延完工之遲延金，亦屬無理。故原告提起本件訴訟非有理由等語資為抗
    辯。
三、本件原告主張其與被告簽訂有不動產買賣契約並已交付價金三百二十萬元給被告
    ，而被告應於八十九年十月六日動工後七百二十個日曆天完成系爭工程交屋卻迄
    今未完工等事實，業據其提出買賣契約書、統一發票、富陽建設股份有限公司函
    及照片為證，且為被告所不爭執，堪信原告此部分主張為真實。惟原告主張被告
    係遲延給付，且其間雖發生納莉颱風但對被告施工並無造成影響等情，則為被告
    所否認，並以前開辯詞置辯。是本件所應審究者，即在納莉颱風造成之道路不能
    通行是否與被告迄今未完成系爭工程間有因果關係？
四、查九十年九月發生納莉颱風，固造成通往工地大門之東湖路一一三巷旁之山坡地
    （即康樂街一三六巷二十九弄邊坡）崩塌而使東湖路一一三巷道路中斷無法通行
    ，相關修復工程並至九十二年一月三十日始竣工等情，此有台北市政府工務局養
    護工程處北市工養工字第０９２６１５３５４００號函在卷可憑。惟查被告之動
    工日期係在八十九年十月六日，至九十年九月納莉颱風過境已有十一個月餘之相
    當期間，而自前開邊坡崩塌搶修工程完工日即九十二年一月三十日至今亦已逾四
    月，扣除納莉颱風所導致的崩塌尚有一年餘之施工期間，但被告工程進度卻只進
    行至連續壁完工階段，而地下室尚未開挖，此有工地現場照片附卷可稽，並為被
    告所不爭執，已難推稱係颱風造成道路中斷無法施工所致。
五、次查系爭工地有兩處大門，一為面對東湖路一一三巷處之大門，另一則在康樂街
    一三六巷十五弄處，兩處通往大門之道路皆為六米道路，縱被告於颱風過境前所
    出入之大門為東湖路一一三巷處之大門，但東湖路一一三巷既與康樂街一三六巷
    十五弄同為六米道路，如何得謂前者可通行而後者不可通行？按被告就其抗辯有
    不可歸責事由應負舉證責任，然查被告僅空言辯稱後者大門兩側有停車，大型機
    具無法進出，但並未舉證以實其說。且依兩造提出之現場照片觀之，康樂街一三
    六巷十五弄道路上之工地大門，置放有工地公告欄，被告施工時該大門乃處開啟
    狀態，門口並有挖土機（俗稱怪手）運轉中，可見該大門應係工地經常出入之大
    門。故被告抗辯因颱風此一不可抗力事由造成道路中斷以致無法施工，其不負遲
    延責任云云，為無理由，並不足採。從而納莉颱風造成東湖路一一三巷之道路中
    斷應非被告迄今未完工之原因，亦即二者並無必然因果關係，被告仍應依契約之
    約定，於開工後七百二十個日曆天即九十一年八月二十五日完工。
六、按依兩造合約書第六條第三項約定，乙方除因法令限制、不可抗力之事由‧‧‧
    ‧‧‧若有給付不能或逾期完工‧‧‧‧‧‧者，每逾期一日乙方（即被告）應
    支付甲方（即原告）已繳價金萬分之五之遲延金，如遲延六個月以上者，甲方即
    得解除契約，乙方並應返還甲方已繳之所有房、地價款及上開遲延金。查被告迄
    今未完工並非因颱風此一不可抗力之事由所致已如前述，而原告於被告完工期限
    屆至後六個月即九十二年二月二十五日以存證信函催告被告履行，復於九十二年
    三月十四日以存證信函向被告為解除契約之意思表示，該意思表示於同年月十七
    日到達被告。依兩造前開約定，則被告除應返還原告已繳之價金三百二十萬外，
    尚應自九十一年八月二十六日起至契約解除日即九十二年三月十七日止每日給付
    原告一千六百元之遲延金。契約既自九十二年三月十七日解除，則法定遲延利息
    之起算日應為同年月之十八日，從而原告請求被告依兩造契約返還價金三百二十
    萬元及給付自九十一年八月二十六日起至九十二年三月十五日止之遲延金三十二
    萬三千二百元（1600元X 202天）並自九十二年三月十八日起至清償日止按年息
    百分之五計算利息之範圍內，為有理由，應予准許。逾此部分，為無理由，應予
    駁回。
七、本件原告勝訴部分，兩造均陳明願供擔保請准為假執行或免予假執行之宣告，均
    核無不合，爰分別酌定相當擔保金額准許之；至原告敗訴部分，其假執行之宣告
    已失所附麗，應予駁回。
八、本件事證已臻明確，兩造其餘之攻擊防禦方法，經核均與本件判決之結果無影響
    ，爰不一一論述，併予敘明。
九、據上論結，原告之訴為一部有理由，一部無理由，依民事訴訟法第七十九條但書
    、第三百九十條第二項、第三百九十二條，判決如主文。
中      華      民      國    九十二    年      六      月      六      日
                                            民事第二庭法      官 黃雯惠
右為正本係照原本作成
如對本判決上訴須於判決送達後二十日內向本院提出上訴狀
中      華      民      國    九十二    年      六      月      六      日
                                                      法院書記官  林玗倩


司法院資訊處製作；財團法人民間司法改革基金會備份。
